【裁判字號】    92,上,196
【裁判日期】    921216
【裁判案由】    侵權行為損害賠償
【裁判全文】
臺灣高等法院臺南分院民事判決  九十二年度上字第一九六號  Ｊ
      上  訴  人  丙 ○ ○
                  華濟醫院
      法定代理人  甲 ○ ○
      共      同
      訴訟代理人  蕭 世 芳  律師
      被 上 訴人  乙 ○ ○.
      訴訟代理人  廖 道 成  律師
右當事人間侵權行為損害賠償事件，上訴人對於中華民國九十二年七月三十日臺灣嘉
義地方法院第一審判決（九十一年度重訴字第二二四號）提起上訴，本院於九十二年
十二月二日言詞辯論終結，判決如左：
    主    文
上訴駁回。
第二審訴訟費用由上訴人負擔。
    事    實
甲、上訴人方面：
一、聲明：求為判決：(一)原判決關於上訴人敗訴部分廢棄。(二)右廢棄部分：被上訴人
    在第一審之訴及假執行之聲請均駁回。
二、陳述：除與原判決記載相同者，茲引用之外，補稱略以：
  (一)「因故意或過失，不法侵害他人之權利者，負損害賠償責任。」民法第一百八十
    四條固有規定，惟此所謂「過失」，依刑法第十四條規定，指「按其情節應注意
    ，並能注意，而不注意。」為其構成要件，是如按其情節巳竭盡注意及防範能事
    ，即無過失可言，法理甚明。經查：
    (1)上訴人華濟醫院工務部設有醫工課，修造課及工程課，每課均依工作需要，聘
      用專門技術師數名，由課長（組長）率領課員，專司各課負責項目之維護，修
      繕工程（工作），工務部即依各課工作需要，購買儲備各種必要用具：如安全
      帶、安全帽及其必要之防護器具等，配給各工作人員（課長及課員）即工程技
      術師，或置於一定處所，隨時提供工作人員隨時取用。又華濟醫院工務部工程
      課電氣專門技術師及工作人員（課長及課員），除已由工務部配備安全帽、安
      全帶、檢電器（俗稱「電錶」）及所需各種隨身防護用具外，尚購置工作上所
      需安全吊掛用具、絕緣用防護器具、防墜器、升降梯、鋁梯、．．．等，供現
      場工作人員按工作需要，隨時取用；凡此，均為被上訴人所未爭執之事實，且
      有相片附原審法院九十一年度易字第五五二號業務過失傷害案卷可考，復有工
      具室備置現物可供勘驗證實。又上訴人華濟醫院工務部，除定有「工作守則」
      ，規定、嚴囑各技術師及工作人員工作上應注意事項外，經常舉辦「教育訓練
      」，使各技術師及工作人員實際演習，防範未然；另舉辦「地震災害緊急應變
      措施」，提高各工作人員之警覺與應變能力；有各該訓練資料附上開刑案偵查
      卷可參。而被上訴人曾多次參與講習及訓練，有其簽名參加資料附原審法院檢
      察署九十年度發查字第八九號卷可稽，被上訴人亦未爭執此事，微論上訴人丙
      ○○係華濟醫院文職人員，甫於九十年六月一日調任工務部主任，迄九十年七
      月廿七日上午八時卅分許肇事時間，僅一個月餘，對該部業務分配，尚未熟悉
      ，惟依上開說明事實，足窺上訴人華濟醫院及歷任工務部主任包括上訴人丙○
      ○，均依法令及職責，竭盡防範危機發生之注意、職務與責任能事，揆之上開
      規定，應無任何過失可指。
    (2)況且：
      上訴人華濟醫院停車場水銀燈，均設定日落自開，日出自關自動設施，每支
        水銀燈柱下方，更設置斷電裝置，供資維修人員維修前先行斷電，確保安全
        ，有該相片附原審法院九十一年度易字第五五二號丙○○業務過失傷害案卷
        可證，更為被上訴人未否認。尤見上訴人華濟醫院注重安全措施，及已竭盡
        注意防範能事之一斑。
      九十年七月廿六日，上訴人丙○○接獲該醫院停車場水銀燈不亮通報，乃依
        行政權責，指派工程課於翌（廿七）日上班時修復同年七月廿七日上午八時
        卅分，工程課課（組）長詹永仙帶同技術師即被上訴人及許新坤前往維修（
        換燈管），擅在貨車上架設鋁梯，由詹永仙、許新坤扶持，被上訴人爬上換
        燈，結果因工程課人員包括被上訴人相信水銀燈之自動斷電系統已因日出而
        自動關閉斷電，應無問題，未依平時訓練告誡之程序，先將水銀燈柱下方斷
        電裝置內開關關掉，亦未使用升降梯而擅在貨廂車上架設鋁梯而上，又未依
        規戴安全帽、安全帶及攜帶檢電器，先使用檢電器測驗有無餘電，即逕行換
        裝燈管，致觸餘電墜落，受到傷害，考其原由，誠因工程課工作人員（包括
        被上訴人）於換燈管時，過分自恃專業身分，且過分自信及相信該水銀燈自
        開自關設施機能，未依規定及演習訓練之程序，先行斷電，及以檢電器（電
        錶）檢驗有無餘電，冒然著手換燈管，觸到餘電所致。此觀被上訴人在上開
        刑案所提出九十一年二月八日陳述狀第三項承認：上訴人丙○○於九十年七
        月廿六日即囑伊修復，伊於翌廿七日會同許新坤、詹永仙（組長）換燈管，
        「大家都認為該水銀燈是自動斷電系統不會有問題，所以沒有人想到，要先
        去斷電，以防意外之發生」，灼然若揭。
      上訴人丙○○以工務部主任身份，職責（修復水銀燈）所在，於九十一年七
        月二十七日上午八時卅分許，曾前往現場（停車場）巡視適逢工程課人員詹
        永仙、許新坤及被上訴人乙○○等架梯換燈管工作，因不知被上訴人及工程
        課人員有無依規定先行關掉開關及有否檢查有無餘電，僅看到被上訴人未戴
        安全帽及安全帶，固曾予提醒，奈因被上訴人以專門技術師身份謂絕無問題
        ，而未予阻止，實難藉此泛論上訴人丙○○有過失，良以上訴人丙○○為文
        職人員，非電氣專家，而被上訴人為電氣專家，領有電氣技術員專業執照，
        專家既曰無問題，上訴人丙○○誠無置啄之餘地，既然按當時情節，因非專
        家，而未便阻止，有何過失可指？
      就本件而言，肇事原因，係因華濟醫院工務部工務課人員（包括被上訴人）
        ，自恃電氣專門技術員身份、學識、知識，及過分相信水銀燈日出自動斷電
        系統，疏未先行關掉水銀燈柱下斷電裝置，及未使用檢電器檢查有無餘電，
        冒然從事換燈工作，致觸餘電肇禍，完全與有無戴安全帽及安全帶無關。況
        上訴人丙○○已依職責調派、訓練工作人員，購買必要器材配給及任由工程
        人員逕行取用，並曾提醒應戴安全帽等，顯已竭盡注意能事。揆之首開規定
        及判例，誠難令上訴人丙○○負刑法上過失責任。
      由上事證，足窺本件肇事原因，實因華濟醫院工務部工程課人員（包括被上
        訴人）維修換停車場水銀燈管時，因自身之大意疏失所引起，非上訴人丙○
        ○或華濟醫院之過失所使然，顯無責令上訴人等負賠償責任之理。退而言之
        設使上訴人丙○○應負督導上之過失責任，被上訴人身為電氣專門技術人員
        ，對於換修燈管應注意事項具有較一般人為高之專門知識，竟忽略防範而肇
        事，應負絕大與有過失責任，確定刑事判決亦認定為「肇事主因」，足可印
        證，設使上訴人應負過失責任，依民法第二一七條第一、二項規定，對於本
        件損害之發生，被上訴人應負超過百分之九十絕大與有過失，應請按此比率
        減輕或免除上訴人之賠償。原審僅減免百分之五十賠償，顯失公平。
    (二)被上訴人各項請求，尚屬過高：
      (1)看護費：被上訴人受傷住院於上訴人華濟醫院期間，均由院方特別看護被上
        訴人也承認未曾支付監護費，應無損害，實無請求賠償之理，至於家人照料
        ，是否可視同特別看護，首應考量是否必要，院方既已為必要之看護，已無
        特別護之必要。況家人之看護，似為看護之家人可否請求賠償問題，非被上
        訴人得越俎代庖。
      (2)車費：未據被上訴人提出確實支出車資證明，足窺未曾支出車資，原審判決
        徒依計程車車資計算，應無足採。
      (3)工作損失：一般人之年齡，固可以平均年齡為憑準，惟依被上訴人受傷程度
        及嗣後缺乏一般人之運動等保養，誠難以一般人為準計算年齡及壽命，同理
        ，亦難保證確定其能享有六十歲退休年齡，故計算工作損失最公平之計算法
        ，應以實際餘齡計算，即先估判截止判決為止之工作損失，其後之工作損失
        ，按實際餘命再事請求，始為公平合理，原審算至六十歲，實有未洽。
      (4)精神慰撫金：原審判決賠償一百萬元，誠嫌過高，應為適當之核減。
三、證據：援用第一審所提證據外，補提現場照片多張為証。
乙、被上訴人方面：
一、聲明：求為判決：上訴駁回。
二、陳述：除與原判決記載相同者，茲引用之外，補稱略以：
  (一)被上訴人係上訴人華濟醫院所屬工務部工程組員工，九十年七月廿七日上午，上
    訴人丙○○囑被上訴人至醫院內之南面停車場，更換水銀燈之燈管，被上訴人即
    步行前往該停車場，當時工程組長詹永仙已將三噸平貨車，駛至該水銀燈下方，
    並在車頂撐起鋁梯，被上訴人遵照蔡主任之指示，爬上鋁梯之項端，再用雙手去
    掀開水銀燈蓋，在觸摸燈蓋之際，立即遭二二○之電流電擊而昏暈，失控摔落，
    經緊急送醫急救，因被上訴人自高處摔下，導致第一腰椎粉碎性骨折壓迫脊椎，
    雖經進行三次腰椎骨內固定手術，仍難逃「腰椎、雙下肢殘廢」之惡運。
  (二)按勞工安全衛生法第五條第一項第三、五款明定：雇主對於防止「電、熱引起之
    危害」、「有墜落崩塌等之虞之作業場所引起之危害」，應有符合標準之必要安
    全衛生設備。查上訴人丙○○係醫院內之工務部主任，於下達更換水銀燈燈管之
    工作指示時，自應注意該水銀燈是否屬於正確之斷電狀態，及以貨車車頂架設鋁
    梯，是否有墜之虞等必要之安全的考慮，然其應注意，並能注意，乃竟疏未注意
    之，致被上訴人受命執行更換燈管時，不幸遭電擊，摔落於地，導致腰椎、雙下
    肢殘廢，上訴人之業務過失致被上訴人身受重傷害之侵權行為，已至為明確。
  (三)就上訴人所辯各點，分段陳述：
    (1)上訴人辯稱：「安全帽都放在施工現場」云云。事實上，安全帽是放在工務部
      辦公室，並未放在現場。且安全帽、安全帶，是集中管理，並非配發給每位員
      工，自行保管使用。又查被上訴人雖具有電氣技術員之資格，但是醫院內之電
      氣設施，均屬非常專業之高壓設備，故均委託南區機電所負責檢查、維修。被
      上訴人只是工務部之一般員工。醫院內之教育訓練資料，事實上是承辦單位應
      付政府監督機關之評鑑，自行制作，再交給同仁，在文件上簽名。並未確實落
      實執行，偵查卷內所附之相片，張冠李戴（有考乙級鍋爐操作人員上課時之照
      片，有社區健康中心施工時之相片）。
    (2)上訴人華濟醫院勞工安全衛生室勞工安全管理師潘莉虹於偵查中証稱：「更換
      水銀燈管之作業，應先報勞安室，像這種高度之作業，我們要有人在場，作業
      者應載安全帽並繫安全帶。當日，工程部未事先通知我們，我們是事後才到場
      處理。」，依規定本件應使用昇降梯，但醫院沒有此項設備。查類似之攀高施
      工，是應該以具有昇高功能之斗型工程車，駛至施工地點，由工作人員立於斗
      型設備內，昇高至一定之安全高度，再正確安全施工，如此，才不會有墜落、
      崩塌之虞。上訴人丙○○及醫院負責人，完全未考慮到工作人員之安全，未添
      置安全之設備，即以簡陋之方式，囑被上訴人施工，自難辭業務過失之責任。
    (3)水銀燈管下之開關，是加上鐵蓋，並非可直接操作。至於當天，被上訴人爬上
      廂型車上之鋁梯時，也完全無法使用安全帶，因無處可固定。
    (4)查上訴人丙○○是在九十年七月廿六日下班後，告知被上訴人翌日上班時，要
      換水銀燈之燈管。到了翌日上午八時三十分，被上訴人與另一技術員許新坤，
      即遵照上訴人之指示，前往醫院南面停車場，到了現場，上訴人認為被上訴人
      比較瘦，適合爬上鋁梯去更換燈管，被上訴人即遵照上訴人之指示，爬上貨車
      頂，再由詹永仙、許新坤扶著在車頂撐起之鋁梯，由被上訴人爬上鋁梯，去更
      換燈管。
  (四)被上訴人對一審判決，認定被上訴人應負百分之五十的過失責任部分，雖有不服
    ，然因身受重傷成殘後，身心俱疲，不堪訟累不再上訴，上訴人之上訴理由仍執
    前詞，意在拖延，顯無理由。
三、證據：援用第一審所提證據外，並聲請傳訊証人詹永仙、許新坤。
    理    由
一、被上訴人主張：上訴人丙○○係上訴人華濟醫院之工務部主任，於九十年七月二
    十七日上午，指派伊在院內停車場，從事水銀燈管更換作業，因上訴人華濟醫院
    ，未購置升降梯或設置其他必要之安全防護配備，上訴人丙○○亦未注意水銀燈
    是否在斷電狀態，且未注意作業場所距地面高度約為六．三公尺，屬有墜落及觸
    電之虞之作業場所，應有符合標準之必要安全設備，應使勞工確實使用安全帶、
    安全帽及其他必要之防護具，竟因過失未為上開注意，竟以小貨車車頂架置鋁梯
    ，由被上訴人爬上鋁梯頂端，更換燈管，被上訴人於觸摸燈蓋時觸電先掉落小貨
    車後再墜落地面，造成第一腰椎爆裂性骨折、脊髓神經損傷併下半身癱瘓等重傷
    害，受有看護費用三十八萬四千元、計程車資三萬四千元、工作損失七百六十一
    萬六千五百零五元、精神慰撫金二百萬元，共一千零三萬四千五百零五元之損害
    ，上訴人華濟醫院係上訴人丙○○之僱用人，依民法第一百八十六條規定，應連
    帶賠償，爰求為判決命上訴人連帶如數賠償並加付法定遲延利息等語。（原審判
    決命上訴人連帶賠償三百八十七萬零九百三十元本息，駁回被上訴人其餘請求，
    被上訴人就其敗訴部分未上訴，故本院審理範圍以上開本息為限。）
二、上訴人華濟醫院則以：伊之之工務部已依工作需要，購買儲備各種必要用具，定
    有「工作守則」，且經常舉辦「教育訓練」，使各技術師及工作人員實際演習，
    防範未然；停車場之水銀燈，有設定日落自開，日出自關設施，燈柱下方設置斷
    電裝置，供維修人員維修前先行斷電，確保安全，伊就安全措施，已盡注意防範
    之能事；上訴人丙○○則以伊係文職人員，被上訴人係水電專技人員，未依平時
    訓練告誡之程序，先將水銀燈柱下方斷電裝置內開關關掉，亦未使用升降梯而擅
    在貨廂車上架設鋁梯而上，又未依規定戴安全帽、安全帶及攜帶檢電器，即著手
    換燈管致觸餘電，被上訴人與有過失，情節甚大，應負大部分之責任，且其請求
    各項損失，亦屬偏高等語，資為抗辯。
三、被上訴人主張，其係上訴人華濟醫院之水電工人，上訴人丙○○係該醫院之工務
    部主任，於九十年七月二十七日上午八時許，指派被上訴人在院內停車場，從事
    水銀燈管更換作業，因未使用安全帶、安全帽及其他必要之防護具，於更換燈管
    時因觸電從鋁梯頂端掉落小貨車後再墜落地面，造成第一腰椎爆裂性骨折、脊髓
    神經損傷併下半身癱瘓等重傷害之事實，有華濟醫院出具之乙種診斷證明書二件
    、勞工保險殘廢診斷書影本一件附刑事卷可稽，並有財團法人長庚紀念醫院嘉義
    分院九十二年二月五日（九二）長庚院嘉字第０五二號函可按，且為上訴人所不
    爭執，堪信為真實。茲被上訴人主張，其受傷係上訴人丙○○之過失所致，上訴
    人華濟醫院係丙○○之僱用人，應連帶就其損害負賠償之責，上訴人則否認有過
    失，並以前開情詞置辯，是本件應審究者，乃被上訴人丙○○有無過失？兩造之
    過失程度如何？
四、經查：
  (一)按雇主對於防止有墜落之虞之作業場所所引起之危害，應有符合標準之必要安全
    衛生設備，又雇主對於在高度二公尺以上之高處作業，勞工有墜落之虞者，應使
    勞工確實使用安全帶、安全帽及其他必要之防護具，勞工安全衛生法第五條第一
    項第五款，勞工安全衛生設施規則第二百八十一條第一項分別定有明文。上訴人
    丙○○係上訴人華濟醫院之聘雇，擔任華濟醫院工務部主任，負責院內工務人員
    之指揮調度監督與現場工作及安全維護等事宜，自應負上開同一之注意義務及責
    任。
  (二)查被上訴人於前開時、地，從事水銀燈管更換作業，其作業場所距離地面高約六
    ‧三公尺，未使用升降梯或安全帶或其他必要之防護具等情，已據證人（華濟醫
    院工程組組長）詹永仙、（華濟醫院勞工安全管理師）潘莉虹於刑事案件偵審中
    證述明確，復經臺灣嘉義地方法院檢察署檢察事務官現場勘驗無誤，有偵審筆錄
    、履勘現場筆錄、現場照片十一張附刑事發查卷足憑，上訴人丙○○對上開事實
    亦不爭執。上訴人丙○○指派被上訴人從事更換燈管工作並在場監督，身為工作
    現場負責人，明知該工作係在二公尺以上之高處且有墜落之虞之處所工作，依上
    開規定，即應使勞工確實使用防護具及其他符合標準之必要安全設備，依當時客
    觀環境，亦無不能注意之情事，竟疏未注意使用升降梯、斗型工程車或其他防止
    觸電之防護設備，亦未使勞工確實使用安全帽等防護具，僅以小貨車上架置鋁梯
    方式作業，造成不安全環境，致被上訴人於工作時觸電墜地受傷，其顯有過失，
    事甚明確。上訴人丙○○之過失行為，與被上訴人重傷害結果間，具有相當因果
    關係。即刑事庭亦為相同認定，判處上訴人丙○○有期徒刑三月確定，有判決書
    可按，被上訴人主張，堪信為真實。上訴人丙○○抗辯其到任不久，係文職人員
    ，不熟悉水電專業，醫院已備置各項設備，被上訴人本身太自信云云，均無從據
    以免除其過失責任。
五、按因故意或過失，不法侵害他人之權利者，負損害賠償責任；又不法侵害他人之
    身體或健康者，對於被害人因此喪失或減少勞動能力或增加生活上之需要者，應
    負損害賠償責任；被害人雖非財產上之損害，亦得請求賠償相當之金額。民法第
    一百八十四條第一項前段、第一百九十三條第一項及第一百九十五條第一項前段
    分別定有明文。又按受僱人因執行職務，不法侵害他人之權利者，由僱用人與行
    為人連帶負損害賠償責任；民法第一百八十八條第一項前段亦有明文。而民法上
    僱用人責任之依據，在於使役他人，享受利益，僱用人在經濟上並具有較佳之負
    擔能力，得藉由商品或勞務之價格或保險以分散其損失。上訴人丙○○為上訴人
    華濟醫院之工務部主任，為上訴人華濟醫院之受僱人，其指揮被上訴人修復水銀
    燈，自屬職務範圍內之事項，被上訴人既因上訴人丙○○之業務上過失行為受有
    傷害，依上開規定，被上訴人請求上訴人連帶賠償損害，即無不合。茲就被上訴
    人得請求之項目、金額，分述於後：
  (一)看護費用：上訴人主張其受傷後住院一百九十二日，每日看護費用以二千元計算
    ，支出看護費用三十八萬四千元。經查：被上訴人因本件事故受有第一腰椎爆裂
    性骨折、脊髓神經損傷併下半身癱瘓等傷害，經原審向華濟醫院函查，該院以九
    十二年四月十八日華（圖）字第九二０四一六０二號函覆：「…住院期間自民國
    九十年七月二十七日至九十一年二月三日，平時日常生活需人照顧…」等語。堪
    認被上訴人至少於住院期間內，即自九十年七月二十七日起至九十一年二月三日
    止之一百九十二日，均需由他人看護照顧。此一百九十二日期間，雖均由被上訴
    人家人專職照顧，固係出於親情之故，然親屬看護所付出之勞力，並非不能評價
    為金錢，且無因兩者身分關係密切而免除加害人支付義務之理，應衡量比照僱用
    他人看護之情形，認為被害人受有相當親屬看護費用之損害，得向加害人請求，
    方屬公平合理（最高法院八十九年台上字第一七四九號判決參照）。又目前一般
    看護費用每日為二千元，被上訴人受傷嚴重，家人看護勢必付出相當之勞力與精
    神，被上訴人主張按一般看護收費標準計算，尚屬合理。則被上訴人所得請求之
    看護費用為三十八萬四千元（2000×192＝384000 ）。上訴人抗辯醫院已有護士
    看護，不須再請特別看護云云，惟護士係定時至病床處理病人之護理工作而已，
    其餘時間仍須他人照顧，此亦係目前醫療實務之常態，上訴人抗辯，不足採。
  (二)計程車資：被上訴人主張因其受傷住院，家人往來於醫院與住處照僱，且其出院
    後多次至華濟醫院門診之車資每趟二百元，累計請求三萬四千元等情。惟查：被
    上訴人住院期間之看護費用係以每日二千元計算，而一般專業看護收費二千元，
    即不得再對雇主請求額外之交通費，故被上訴人請求家人往來醫院及住處間之計
    程車資，即非被上訴人因受傷增加之生活上「必要」要費，其請求有重複之嫌，
    不應准許。但被上訴人出院後先後到華濟醫院門診十二次，有華濟醫院之上開函
    件可稽，從被上訴人家至華濟醫院計程車單程車資為二百元左右等情，有嘉義縣
    計程車客運商業同業公會九十二年四月十五日嘉縣計客隆總字第００八號函可稽
    ，則被上訴人因到院門診十二次，需支出計程車資四千八百元（200×2（來回）
    ×12＝4800），按其所受傷害，核屬生活上所增加之必要費用，其此部分請求，
    應予准許。被上訴人所受傷害，直接影響行動自由，其出入勢必以計程車代步，
    此係事理之常，又一般人坐計程車，鮮少有要求開立收據者，自不能因未取得收
    據，即指為未曾支出此項費用。
  (三)減少勞動能力之損失：被上訴人主張受傷後減少勞動能力之損失共七百六十一萬
    六千五百零五元。查：
    (1)依財政部台灣省南區國稅局嘉義縣分局函覆原審所附被上訴人各類所得資料清
      單所示：被上訴人九十年之薪資所得為二十九萬八千三百十二元（九十年七月
      受傷，故未領取十二個月之薪資），八十九年薪資所得為三十七萬六千五百二
      十四元（平均月薪三萬一千三百七十七元），八十八年之薪資所得為三十七萬
      五千四百四十元（平均月薪資三萬一千二百八十七元），被上訴人主張其投保
      薪資為三萬六千三百元，未據提出證據加以證明，其主張即非可採。按「身體
      或健康受侵害，而減少勞動能力者，其減少及殘存勞動能力之價值，不能以現
      有之收入為準，蓋現有收入每因特殊因素之存在而與實際所餘勞動能力不能相
      符，現有收入高者，一旦喪失其職位，未必能自他處獲得同一待遇，故所謂減
      少及殘存勞動能力之價值，應以其能力在通常情形下可能取得之收入為標準。
      」最高法院著有六十一年台上字第一九八七號判例可資參照。審酌被上訴人領
      有「中級電器技術員」執照，及其於八十八、八十九年之每月平均薪資分別為
      三萬三千三百七十七元、三萬一千二百八十七元，九十年度之薪資則為三萬三
      千二百六十四元，取其平均值以每月薪資三萬一千九百七十六元，年薪三十八
      萬三千七百十二元（31976×12＝38712）計算其通常可得之收入，尚屬公平合
      理。
    (2)被上訴人因本件事故受有「腰部第一節脊椎骨折導致神經損傷、兩側下肢無力
      ，站立時需靠雙手支撐，無法久站，移位需靠輪椅。依其傷勢判斷，自受傷之
      日起皆無法從事工作內容需站立或移位之工作，故需重新接受職業訓練，且僅
      能從事手工及採坐姿之工作內容。右側髖部屈肌及膝部伸肌肌力為三分，左側
      下肢肌力約二分，其肌力皆不足以達到下肢三大關節之功能，符合勞保殘廢給
      付標準中第一百三十八項（即四級殘廢），換算喪失勞動能力等即為百分之九
      二‧九八（依喪失及減少勞動能力比率表所示，四級殘廢應係減少勞動能力【
      百分之九十二點二八】。」等情，業據長庚醫院嘉義分院鑑定明確，有該院上
      述九十二年二月五日函附原審卷可稽。被上訴人主張其已完全喪失勞動能力等
      情，尚非可採。依鑑定結果，對照勞工保險法各殘廢等級喪失或減少勞動能力
      比率表所示，被上訴人減少勞動能力之程度為百分之九二‧二八。被上訴人減
      少百分之九二‧二八之勞動能力，則其每年減少之收入金額為三十五萬四千零
      八十九元（383712×92.28﹪＝354089，元以下四捨五入）。
    (3)被上訴人係六十年十一月二十八日生，本件事故於九十年七月二十七日發生，
      被上訴人為二十九歲又八個月，按勞工之退休年齡，依勞動基準法第五十四條
      第一項第一款規定為六十歲，被上訴人既屬領有專技之技工，並非純體力勞動
      者，按諸現今一般人之營養、體能狀況，被上訴人應可工作至六十歲，故其尚
      有三十年四月勞動能力，被上訴人請求二十八年又四月之工作損失，即二八‧
      三三年（三十年又四月減去二年，為二十八又四月，即二八‧三三年，小數點
      二位以下四捨五入），自無不合。上訴人抗辯工作期間不應計算至六十歲止，
      尚非可取。依霍夫曼計算法扣除中間利息後，被上訴人喪失勞動能力之損失為
      六百三十五萬三千零五十九元【年別5%複式霍夫曼計算法（第一年不扣除中間
      利息），其計算式為：[354089×17. 00000000（此為二十八年之霍夫曼係數
      ）＋354089×0.33×（18.00000000－00. 00000000）（此為二十九年之霍夫
      曼係數減去二十八年之霍夫曼係數）]=0000000（小數點以下四）】，此部分
      其請求，為有理由。
  (四)慰撫金部分：按慰撫金數額之認定，除依所受身體上及精神上痛苦程度及所造成
    之影響二者予以衡量外，尚須斟酌雙方之身分資力與加害之程度及各種情形，予
    以核定。原審審酌被上訴人發生事故時尚未滿三十歲，領有「中級電器技術員」
    之專業人員，原在華濟醫院工作，月薪三萬一千元，名下有田地四筆、建地二筆
    、房屋一棟，上訴人丙○○則為華濟醫院之工務部主任，名下無不動產，上訴人
    華濟醫院，位於嘉義縣太保市，有醫護人員百人以上，屬中型地區醫院，財力頗
    厚，被上訴人因於本件事故住院六個半月，因腰部第一節脊椎骨折導致神經損傷
    、兩側下肢無力，移位需靠輪椅，正屬青年，因本件事故留下永久之後遺症，本
    件兩造之過失程度等一切情形，認其請求之精神慰撫金以一百萬元為適當。逾此
    請求，為無理由，應予駁回。
  (五)綜上所述，被上訴人得請一般賠償者，為看護費用三十八萬四千元、計程車資四
    千八百元、減少勞動能力之損失六百三十五萬三千零五十九元、精神慰撫金一百
    萬元，合計七百七十四萬一千八百五十九元（384000+ 4800+0000000 +0000000
    ＝0000000）。
六、按損害之發生或擴大，被害人與有過失者，法院得減輕賠償金額，或免除之，民
    法第二百十七條定有明文。查被上訴人領有「中級電器技術員」執照，對於更換
    水銀燈管作業有專業知識，上訴人華濟醫院工務部亦定有工作守則及實施教育訓
    練，並購置安全帶、安全帽等，供工作人員隨時取用，有照片及相關規則附於刑
    事案件偵查卷內可稽，其於工作前竟不去取用安全帽，且檢查是否斷電，即貿然
    爬上以小貨車車頂架置之鋁梯頂端，進行更換燈管之作業，致觸電墜落，確屬與
    有過失，但上訴人華濟醫院以一中型醫院之設備，財力甚佳，又係醫院，理應注
    意此項規定，乃竟未購置升降梯或斗型工程車，亦有重大缺失，致使員工修繕此
    類巷設施時，竟以簡便之鋁梯，再搭架增高於箱型車上，以二人扶持固定之簡陃
    方式修繕，故即令置有有安全帶，亦因無處可供固定支撐而無法使用安全帶以防
    墜落，且上訴人丙○○既為工務主管，依法規規定修繕此項設施時，本應於前一
    日通報勞工安全單位，乃竟未依法通報，致未能由勞工安全人員在場監督，促使
    工作人員注意，綜合以上各情，認兩造之過失同為本件事故發生之原因，應各負
    一半之責任，即應減輕上訴人百分之五十之賠償責任。上訴人主張被上訴人過失
    甚大，應負百分之九十之責任云云，尚非可採。則被上訴人得請求賠償者為三百
    八十七萬零九百三十元（0000000×50﹪=0000000，元以下四捨五入）。
七、從而，被上訴人依民法第一百八十四條第一項前段、第一百八十八條規定，請求
    上訴人丙○○、華濟醫院連帶給付三百八十七萬零九百三十元，及自起訴狀繕本
    送達上訴人之翌日，即上訴人丙○○自九十一年十月二十三日，上訴人華濟醫院
    自十一月二日起至清償日止，按年息百分之五計算之利息，洵屬正當，應予准許
    ，逾此所為請求，為無理由，應予駁回。就被上訴人請求應准許部分，兩造均陳
    明願供擔保，聲請宣告假執行或免為假執行，核無不合，至被上訴人其餘假執行
    之聲請，因訴之駁回而失所依據，不予准許。原審判決，經核於法並無不合，上
    訴人上訴意旨，猶執前詞，指摘原判決不當，求為廢棄改判，為無理由，應駁回
    其上訴。
八、結論：本件上訴為無理由，依民事訴訟法第四百四十九條第一項、第八十五條第
    二項，判決如主文。
中      華      民      國    九十二    年     十二     月     十六     日
                                    臺灣高等法院臺南分院民事第一庭
~B1審判長法官  王    惠    一
~B2      法官  張    世    展
~B3      法官  吳    上    康
右為正本係照原本作成。
如對本判決上訴，須於判決送達後二十日內向本院提出上訴狀，未表明上訴理由者，
應於上訴後二十日內向本院提出理由書。
中      華      民      國    九十二    年     十二     月     十七     日
~B法院書記官  易    慧    玲


司法院資訊處製作；財團法人民間司法改革基金會備份。
